臺灣高等法院臺南分院民事裁定　　　　　 99年度抗字第174號
抗　告　人　王智賢
上列抗告人因與相對人黃大明間清償債務強制執行事件，對於中
華民國99年9月20日臺灣臺南地方法院所為裁定（99年度執事聲
字第130號），提起抗告，本院裁定如下：
    主  文
抗告駁回。
抗告程序費用新臺幣壹仟元由抗告人負擔。
    理  由
一、本件抗告人於原法院異議及抗告意旨略以：台灣台南地方法
    院（下稱台南地院）98年度重訴字第74號及本院98年度重上
    字第78號確定判決固認民國89年1月21日所登記擔保債權總
    金額最高限額新台幣（下同）800萬元之抵押權及所擔保之
    債權不存在，惟上開最高限額抵押權，存續期間為89年1月
    20日至94年1月20日；而臺灣桃園地方法院（下稱桃園地院
    ）98年度司促字19852號支付命令所載之債權，係伊於89年1
    月4日匯款100萬元給債務人，以及債務人持86年7月31日正
    號精密工業股份有限公司（下稱正號公司）與債務人共同簽
    發面額150,000元之支票向伊調借現款而發生之債權，故債
    權發生日均不在上開抵押權所擔保之存續期間內，自非屬上
    開抵押權所擔保之範圍，不受判決之拘束。原裁定未先釐清
    上開支付命令所載之債權，成立日期早於抵押權設定日，且
    不在抵押權存續期間內，即不在抵押權擔保之範圍內，遽以
    抵押債權業經判決確認不存在及命塗銷抵押權已確定為由，
    駁回伊之異議，顯屬率斷等語。併抗告聲明：(一)原裁定廢
    棄。(二)抗告費用由相對人負擔。
二、經查：
(一)債務人黃大明於89年1月21日將其所有如附表所示土地設定
    抵押權予抗告人，該抵押權登記之權利人為抗告人；存續期
    間89年1月20日至94年1月20日（下稱系爭抵押權），該抵押
    權未限定擔保特定債權。案外人大眾商銀曾以對債務人等尚
    有1,921,827元及利息、違約金債權，持法院核發之債權憑
    證為執行名義聲請查封債務人所有如附表所示土地，因該土
    地上有系爭抵押權存在，經台南地院以拍賣無實益為由，撤
    銷對該土地之執行程序（參看台南地院97年度執字第51129
    號案卷）。大眾商銀遂於98年3月2日以債務人及抗告人為被
    告，訴請確認系爭抵押權及其所擔保之債權不存在，該抵押
    權登記應予塗銷；抗告人於該案件則抗辯：１黃大明係伊之
    妻舅，黃大明經營之正號公司資金周轉困難，須要繳納銀行
    利息、兌現票據等，陸續向伊調借數十萬元周轉，迄至88年
    底尚有系爭借款未還。黃大明為清償系爭借款，乃於89年1
    月21日設定系爭抵押權，用以擔保系爭借款債權，並簽發系
    爭本票供伊於到期日後行使權利。而系爭抵押權擔保之債權
    ，只要於系爭抵押權設定前已存在，或係發生於抵押權存續
    期間即89年1月20日至94年1月20日間，即屬系爭抵押權所擔
    保之債權……。２伊雖無法將全部借款之憑證備齊，但已提
    出金額100萬元匯款單、發票人為正號公司面額15萬元之支
    票為證，伊與黃大明間確有消費借貸關係存在，其等並未通
    謀虛偽設定系爭抵押權等語（見台南地院98年度重訴字第74
    號民事判決第12-13頁、本院98年度重上字第78號民事判決
    第3-4頁，按上開支票票號CE0000000號，見台南地院民事判
    決第13頁，抗告人陳述）。經台南地院及本院審理後均判決
    認抗告人與黃大明間，系爭抵押權及其所擔保之債權不存在
    ，抗告人應將該抵押權設定登記予以塗銷確定（確定日期99
    年5月11日）。足徵抗告人所抗辯89年1月4日所為匯款100萬
    元及面額15萬元支票，對債務人黃大明之借款債權不存在確
    定，有各該民事判決及確定證明書附執行卷可稽。
(二)抗告人於上開確認系爭抵押權等不存在案件繫屬中之98年6
    月25日，以債務人積欠其115萬元為由，向桃園地院聲請核
    發上開支付命令，因債務人未聲明異議而於98年8月24日確
    定。而抗告人於聲請支付命令狀，係陳明該115萬元借款之
    證據，為89年1月4日之100萬元匯款聲請書及正號公司簽發
    86年7月31日票號CE0000000號面額15萬元之支票各1紙，有
    抗告人99年8月31日呈報狀所附證物可稽。
(三)按民事訴訟法第400條第1項規定確定判決之既判力，於判決
    主文所判斷之訴訟標的，即可發生（最高法院73年台上字第
    3292號判例意旨參照）。抗告人於89年1月4日匯款100萬元
    給債務人，及持有86年7月31日正號公司簽發面額150,000元
    支票，雖不在上開最高限額抵押權所擔保之存續期間內，惟
    既經抗告人於該案抗辯均為系爭抵押權所擔保之範圍，且經
    法院以尚難據為其等間消費借貸關係存在之證明，而判決確
    認該債權不存在，即應為該確定判決之既判力效力所及，復
    經大眾商銀具狀主張該債權已不存在，有訴狀附本院卷可稽
    。抗告人自不得再持該支付命令，聲請強制執行。從而抗告
    人執此聲明異議，自非有據。是原法院司法事務官以抗告人
    聲請就上開不動產為強制執行無理由，為駁回聲請之裁定，
    尚無不當；抗告人對於司法事務官之裁定，聲明異議，原法
    院以其異議為無理由，駁回其異議之裁定，亦無違誤；抗告
    意旨指摘原法院之裁定不當，求予廢棄，為無理由，應予駁
    回。
三、據上論結，本件抗告為無理由，應依強制執行法第30條之1
    ，民事訴訟法第495條之1第1項、第449條第1項、第95條、
    第78條，裁定如主文。
中    華    民    國    100   年   4     月   26     日
                  民事第一庭    審判長法  官  丁振昌
                                      法  官  李素靖
                                      法  官  高明發
上為正本係照原本作成。
不得抗告。
中    華    民    國   100    年    4     月    26    日
                                      書記官  王全龍
附表
┌────────────────────┬─┬──────┐
│土地座落                                │地│    面積    │
├────┬────┬───┬──────┤  │（平方公尺）│
│縣  市  │鄉鎮市區○段    │地號        │目│            │
├────┼────┼───┼──────┼─┼──────┤
│臺南市  │北區    │大興  │63-4        │雜│124.75      │
├────┼────┴───┴──────┴─┴──────┤
│權利範圍│全部                                            │
└────┴────────────────────────┘